臺灣屏東地方法院民事判決
108年度訴字第844號
原      告  彭順孝  
            林美枝  
上二人共同
訴訟代理人  胡高誠律師
被      告  邱金寶  
訴訟代理人  湯瑞科律師
上列當事人間請求分配合夥利益事件，本院於民國111年2月10日
言詞辯論終結，判決如下：
    主  文
原告之訴駁回。
訴訟費用由原告負擔。
    事實及理由
一、原告起訴主張：
㈠、原告彭順孝與林美枝係夫妻關係，被告之妻林平妹係林美枝
    之姊，原告經營百順企業有限公司，營業項目主要為吊車起
    重工程，因林平妹與被告長年均有向原告借貸，林美枝考量
    姊妹情誼，於民國91年4月12日設立成立鈜彬企業有限公司
    （下稱鈜彬公司），由被告擔任法定代理人，經營電纜安裝
    工程等項目，原告與林平妹、被告就鈜彬公司之經營成立隱
    名合夥關係（下稱系爭合夥），約定各家各分配鈜彬公司營
    業利潤之半數。
㈡、然而，被告以其身為鈜彬公司法定代理人之身分，於103年間
    主張原告有侵占或逾越委任權限之情形，依據侵權行為與不
    當得利之法律關係為請求，該案經臺灣高雄地方法院103年
    度重訴字第143號（下稱前案民事一審事件）判決原告應連
    帶給付鈜彬公司新臺幣（下同）12,796,647元，原告提起上
    訴，於臺灣高等法院高雄分院以105年度重上字41號（下稱
    前案民事二審事件）審理中，經高雄市會計師公會委請揚智
    聯合會計師事務所進行鑑定，鑑定後認定原告自鈜彬公司領
    取之金額為5,542,990元，嗣原告與鈜彬公司依據上開金額
    成立調解（臺灣高等法院高雄分院106年度上移調字第36號
    ，下稱前案調解），由原告連帶給付鈜彬公司5,542,900元
    ，此亦為鈜彬公司自92至98年間之合夥盈餘。因此，兩造各
    得分配合夥利益2,771,450元（計算式：5,542,900元÷2＝2,7
    71,450元)。
㈢、再者，被告於系爭合夥關係中，對於鈜彬公司多有借支及領
    取分紅，合計金額高達2,711,907元：
　⒈被告自承於93年已有領取鈜彬公司之分紅740,000元。
　⒉被告於101年4月18日自鈜彬公司開立於台灣銀行中庄分行之
    帳戶內提領216,907元。
　⒊依據被告自行書寫之結算資料，截至98年6月10日止，被告對
    於鈜彬公司之欠款，總計1,290,000元。
　⒋依據被告自行書寫之結算資料，被告有於98年6月12日向鈜彬
    公司借支200,000元。
　⒌依據被告自行書寫之結算資料，被告有於98年9月10日向鈜彬
    公司借支265,000元。
　⒍小結：被告對於鈜彬公司之欠款及領取之分紅，合計為2,711
    ,907元（計算式：740,000元+216,907元+1,290,000元+200,
    000元 +265,000元=2,711,907元)。則扣除被告對於鈜彬公
    司之欠款及領取之分紅後，被告僅得於分配盈餘中再領取59
    ,543元（計算式2,771,450元-2,711,907元=59,543元)，而
    原告則可請求被告給付5,483,357 元(計算式 2,771,450元+
    2,711,907=5,483,357元）。
㈣、綜上，本件兩造間成立隱名合夥契約，被告就鈜彬公司之盈
    餘，自應依約予以分配。為此，爰依民法第707條第1項規定
    ，提起本訴等語。並聲明：⑴被告應給付原告彭順孝或林美
    枝之任何一人5,483,357元，及自起訴狀繕本送達被告之日
    起至清償日止，按年息百分之5計算之利息。⑵原告等願供擔
    保，請准宣告假執行。
二、被告則以：
㈠、原告主張其等與被告間有系爭合夥關係，而非與鈜彬公司間
    具有隱名合夥之關係，至為明確。惟原告卻主張應就鈜彬公
    司所有之現存款項5,542,900元（即前案調解筆錄金額)為合
    夥利益之分配，顯然理由與請求間並不相干。
㈡、縱認兩造間有系爭合夥關係，且原告所為之出資係作為被告
    用以投資鈜彬公司標取工程及施作工程之使用，但因鈜彬公
    司就目前所餘之5,542,900元款項，尚未依公司法相關規定
    為債務之清償、稅捐之繳納或盈餘公積之提撥，因此亦尚未
    分配任何盈餘予被告(股東)。簡言之，被告尚未取得鈜彬公
    司之盈餘分配，自無再分配盈餘予原告(隱名合夥人)之餘地
    。
㈢、另原告主張被告對於鈜彬公司多有借支及領取分紅云云，惟
    分紅部分（即盈餘分配)係兩造間均早有分配；至於借支或
    欠款部分，則係鈜彬公司償還被告之代墊款、稅款、薪資或
    預付款之用，屬鈜彬公司應支出之款項，自不應從被告應受
    分配之盈餘中再為扣除；且各該金額亦與原告所主張之金額
    不盡相符。又兩造曾於101年5月22日書立協議書，表明於10
    1年5月11日結算，並經兩造同意以0元結算（下稱系爭協議
    書），應認有關鈜彬公司各與兩造間於101年5月11日前，如
    有互為墊支、借款等情事，已經全體股東協議以0元為結算
    ，故兩造間就101年5月11日前之鈜彬公司與股東間之債權債
    務，均不得再主張減扣。原告林美枝於前案民事一審事件中
    ，提出系爭協議書，用以證明兩造間「…於92年5月21日起至
    98年12月止…合夥經營輸電外線承包工程…經雙方同意以零元
    結案」等情，雖原告上開主張為該判決所不採，但依禁反言
    原則，原告不得再主張101年5月22日簽立系爭協議書前，被
    告與鈜彬公司所生之借支或盈餘分配事宜。亦即原告主張應
    扣除2,711,907元，不論是否屬實，均不得再於本案中為此
    主張。
㈣、綜上，被告尚未自鈜彬公司取得盈餘，自無從分配盈餘予原
    告，原告提起本訴為無理由等語置辯。並聲明：⑴原告之訴
    及其假執行之聲請均驳回。⑵如受不利益判決，請准被告供
    擔保，宣告免為假執行。　　
三、得心證之理由：
㈠、按稱隱名合夥者，謂當事人約定，一方對於他方所經營之事
    業出資，而分受其營業所生之利益，及分擔其所生損失之契
    約；出名營業人，除契約另有訂定外，應於每屆事務年度終
    ，計算營業之損益，其應歸隱名合夥人之利益，應即支付之
    。民法第700條、第707條第1項分別定有明文。原告固主張
    與被告邱金寶、訴外人林平妹就鈜彬公司之經營成立隱名合
    夥關係，由邱金寶擔任出名營業人，負有計算營業之損益及
    支付原告合夥利益之義務云云。惟查：
　⒈原告於本院審理中自承有保管鈜彬公司之印章及存摺等語（
    見本院卷二第243頁）。
　⒉原告彭順孝於臺灣高雄地方法院103年度自字第20號鈜彬公司
    自訴原告業務侵占等案件中（下稱前案刑事事件），陳稱：
    鈜彬公司的資金是零，是我帶邱金寶去開戶，工程如押標金
    、週轉金都是從我這邊支出，有標到工程的話，工程有完成
    ，錢下來的時候先匯到鈜彬公司的帳戶，林美枝就會與邱金
    寶、林平妹到我家結算，我們會先將我支出的部分扣除，再
    將利潤平分，邱金寶他們該得的錢有時候我會從百順公司帳
    戶或林美枝銀行帳戶領出去給他，或者我直接開支票或拿現
    金給他們，就不動鈜彬公司帳戶的錢。有時候他們也會先向
    我們預支金錢，計算利潤的時候也會扣除這部分；我沒有參
    與鈜彬公司的經營，但我都知道，因為鈜彬公司在工程投標
    的時候要給押標金，標到之後要給保證金，完工之後退回保
    固金，會匯到鈜彬公司的帳戶，鈜彬公司的帳戶都是由我與
    林美枝保管；如果鈜彬公司有損失，該損失如何分擔全部由
    我決定，如果是有損失的話就先欠者，邱金寶再賺錢補回來
    ，損失也是我們一起分擔各一半；工程款是整個下來，例如
    500萬元的工程款我先支出450萬元，工程款500萬元匯進來
    ，馬上扣掉450萬元，利潤就是50萬元，我就與邱金寶夫婦
    結算完畢各分25萬元等語（見前案刑事事件卷二第26、28、
    51、155頁，對應於本院卷三第10、12、26、91頁）。
　⒊原告林美枝於前案刑事事件中，陳稱：鈜彬公司的存簿、印
    章都是由我保官，鈜彬公司的帳戶要提領金錢或是轉帳都是
    我或彭順孝去辦理；每筆工程款下來都會先計算利潤平分；
    在98年6月10日結算之後，鈜彬公司的存簿及印章還在我這
    裡，工程款結清後裡面的錢都是我的（見前案刑事事件卷二
    第29至30、147頁，對應於本院卷三第13至14、83頁）。再
    於前案民事一審事件陳稱：鈜彬公司帳戶內的錢都是我的，
    因為工程款下來一定是匯入鈜彬公司的帳戶內，也等於是我
    的資金；因為我們是家族企業，每個工程款下來鈜彬公司都
    會先拿去用，有時候工程款下來的很慢，而鈜彬公司又缺錢
    ，林平妹就先來跟我拿錢，之後再用收取的工程款去扣；邱
    金寶和林平妹只有向我拿錢，沒有給過我錢；鈜彬公司工程
    款盈餘結算的日期、方式沒有固定，工程款一下來就結算掉
    ；如果林平妹或邱金寶預支的金額超過工程款應該分配的金
    額，有超過的話就先欠著，那次工程款就不分配給邱金寶了
    等語（見前案民事一審事件卷三第20頁反面至22頁，對應於
    本院卷三第102至105頁）。
　⒋本案被告於前案刑事事件中亦以證人身分證稱：我們沒有講
    好多久對帳分配盈餘一次，只有在93年分了一次，彭順孝、
    林美枝說其實可以分74萬元，結果只有拿70萬元給我，以後
    就沒有分了等語（見前案刑事事件卷二第85頁，對應於本院
    卷三第44頁）。
　⒌依照原告於前案刑事事件、前案民事一審事件及被告於前案
    刑事事件之陳述可知，被告固負責鈜彬公司的事業經營，惟
    公司帳戶存摺及印章則由原告保管，公司的財務調度均須透
    過原告(原告林美枝亦有將公司帳戶與個人帳戶混用之情形)
    ，工程完工後收取工程款，計算成本、扣除個人向公司借貸
    後分配盈餘等事宜均由原告為之，堪認依兩造合夥約定，係
    原告負有計算營業之損益及支付合夥利益之義務，而非被告
    。
㈡、再者，本案原告之所以向被告請求分配合夥利益，無非因原
    告在前案民事二審事件中，與鈜彬公司成立調解，原告依該
    調解筆錄給付鈜彬公司5,542,900元，原告乃認該款項係鈜
    彬公司之盈餘，又因被告為鈜彬公司之唯一股東及法定代理
    人，原告即主張被告應分配合夥利益云云。
　⒈經查，關於前案調解筆錄成立緣由，係因鈜彬公司於103年間
    主張原告負責保管鈜彬公司之大小章、帳戶存摺，卻有侵占
    、逾越委任權限之情形，爰依侵權行為、委任與不當得利之
    法律關係向原告為請求，前案民事一審事件判決原告應連帶
    給付鈜彬公司新臺幣（下同）12,796,647元，原告提起上訴
    ，於前案民事二審事件審理中囑託揚智聯合會計師事務所進
    行鑑定，鑑定後認定原告自鈜彬公司帳戶領出供私人或百順
    公司使用之款項為5,542,990元，原告與鈜彬公司乃依據前
    開金額成立調解，由原告連帶給付鈜彬公司5,542,900元等
    節，經本院調閱前案民事一審、二審事件卷宗確認屬實。是
    前開款項目前仍為鈜彬公司之資產，應無疑義。
　⒉再查，鈜彬公司自92年至101年間之營運總收入為47,040,031
    元，營運總支出為41,938,190元，有前案民事二審事件囑託
    揚智聯合會計師事務所鑑定報告存卷可考（見本院卷一第20
    3至205頁）。是以，鈜彬公司累計至101年6月之公司盈餘僅
    為5,101,841元（計算式：47,040,031－41,938,190＝5,101,8
    41），並非原告主張之5,542,990元。至於原告私人領出之
    款項5,542,990元與公司盈餘5,101,841元之差額441,149元
    （計算式：5,542,990－5,101,841＝441,149），應為訴外人
    林平妹及邱懿萱所存入之款項，非鈜彬公司之盈餘，有本院
    囑託揚智聯合會計師事務所鑑定報告在卷可查（見本院卷二
    第121至123頁）。
　⒊依前案調解筆錄第三項記載：「…鈜彬企業有限公司同意於邱
    金寶、林平妹與林美枝、彭順孝就鈜彬企業有限公司結算完
    成或結算訴訟判決確定前不得處分鈜彬企業有限公司之任何
    資產」等內容（見本院卷一第54頁）。而原告因前案調解筆
    錄給付之款項既為鈜彬公司之資產，業經認定如前，鈜彬公
    司自應受前案調解筆錄第三項之拘束，不得任意處分該款項
    ，且原告亦未舉證證明被告自該款項受有何利益，本案原告
    徒以被告為鈜彬公司之唯一股東及法定代理人，即認被告負
    有分配合夥利益之義務，並為與前案相矛盾之陳述(見上述
    三、㈠、⒌)，難認可採。
　⒋又鈜彬公司既為依公司法設立登記之有限公司，具有獨立的
    法人格，其權利義務俱與股東個人財務相互分離，是公司名
    下之財產，須經彌補虧損、完納稅捐、提出法定盈餘公積始
    得分派盈餘，或者辦理解散、清算時始得分派賸餘財產。原
    告固稱：兩造過往慣例皆係領取工程款後就直接分配利益，
    無須等候鈜彬公司清算完結云云，然原告既係以訴訟方式為
    請求，本院即不得不考量鈜彬公司之法人性質而置公司法相
    關法定程序於不顧。遑論依兩造過往慣例，亦係由原告負有
    計算兩造合夥營業之損益及支付合夥利益之義務，業如前述
    （見上述三、㈠、⒌）。準此，鈜彬公司既尚未辦理前開程序
    ，被告亦未獲有何盈餘或取得賸餘財產，原告之請求，應無
    理由。
　⒌至揚智聯合會計師事務所鑑定報告雖認：「…5,101,841元係
    屬累計至101年6月應有之公司盈餘，自得逕依投資比例計算
    各合夥人應分配之盈餘」等內容（見本院卷二第121頁）。
    然查，前開鑑定報告同時記載：「系爭鑑定報告所鑑定資料
    …並非依商業會計法、會計準則及相關法規所製作之會計帳
    簿紀錄，故無法依會計原則及公司法等計算提撥法定盈餘公
    積或各項費用稅捐等。」等語（見本院卷二第129頁），既
    尚未考量公司法相關規定，故鈜彬公司之盈餘實不等同於兩
    造合夥事業之盈餘，附此敘明。
四、綜上所述，原告依民法第707條第1項規定，請求被告應給付
    原告彭順孝或林美枝之任何一人5,483,357元及利息，為無
    理由，應予駁回。又原告之訴既經駁回，其假執行之聲請已
    失其依據，應併予駁回。
五、本件事證已臻明確，兩造其餘攻擊防禦方法及舉證，核與判
    決結果無影響，爰不予一一論述，併此敘明。
六、訴訟費用負擔之依據：民事訴訟法第78條。
中　　華　　民　　國　　111 　年　　3 　　月　　4 　　日
                  民事第三庭    法　官　林政斌
正本係照原本作成。
如對判決上訴，須於判決送達後20日內向本院提出上訴狀，其未
表明上訴理由者，應於提出上訴後20日內向本院補提理由書狀（
均須按他造當事人之人數附繕本）。
如委任律師提起上訴者，應一併繳納上訴審裁判費。
中　　華　　民　　國　　111 　年　　3 　　月　　4 　　日
                                書記官　張孝妃